臺灣高等法院臺南分院刑事判決　　　　　　 九十一年度上易字第一一八號　 Ｃ
　　　上　訴　人
　　　即　被　告　丁　○　○
右上訴人因偽造文書案件，不服臺灣臺南地方法院九十年度易字第一七二號中華民國
九十一年八月十六日第一審判決（起訴案號：臺灣臺南地方法院檢察署八十九年度偵
字第一一二０八號，併辦案號：臺灣桃園地方法院檢察署八十九年度偵字第一四○三
四號）提起上訴，本院判決如左：
      主      文
上訴駁回。
      事      實
一、緣丁○○之夫甲○○（未據起訴，二人已於九十一年三月間離婚）受僱於安排大
    陸女子偷渡入境臺灣地區之人蛇集團，急需我國女子之國民身分證供該人蛇集團
    換貼大陸女子之照片，用以申請護照，供大陸偷渡女子轉往第三國使用，除於報
    紙上刊登以國民身分證借款之廣告外，並要求丁○○為之收購我國女子之國民身
    分證。丁○○遂與甲○○及另一綽號「小美」之不詳姓名成年女子共同基於概括
    犯意，由丁○○先於八十九年六月初某日，以新臺幣（下同）五千元代價，向其
    高中同學乙○○以借用名義購買機票獲利為詞，收購取得乙○○之國民身分證，
    另於八十九年六月十九日，由丁○○前往高雄縣鳳山市全美餐廳，以五千元代價
    ，向經由報紙廣告聯繫前來之丙○○收購取得丙○○之國民身分證後，隨即由甲○○及綽號「小美」者交由人蛇集團委由他人將之換貼不詳之大陸女子照片，予
    以變造該國民身分證後，先後於六月九日委由不知情之狀元旅行社、於六月二十
    一日委由不知情之成易旅行社，向外交部領務局分別申請乙○○、丙○○名義惟
    貼其他不詳大陸女子照片之護照，外交部承辦之公務員受理後，將該非乙○○、
    丙○○照片而申辦護照之不實事項，登載於職務上所掌之收文簿上，足以生損害
    於外交部對於護照管理之正確性。
二、案經臺南縣警察局歸仁分局報告臺灣臺南地方法院檢察署檢察官偵查起訴。
      理      由
一、訊據被告丁○○（下稱被告）矢口否認有上揭變造國民身分證以供申請護照犯行
    ，辯稱伊固曾告訴乙○○如生活困難可依報紙廣告兼差，然未曾收受其身分證以
    辦理護照，至丙○○伊則完全不認識，僅曾依甲○○指示將一信封交給丙○○，
    當時不知信封內係裝何物云云。
二、經查被告於八十九年六月間，分別以五千元代價，向乙○○、丙○○收購身分證
    之情，業據證人乙○○、丙○○分別於警訊、偵訊及原審審理時證述甚明，證人
    乙○○、丙○○於偵訊中所描述拿取身分證之人特徵「留短髮、有近視，八十九
    年七、八月間懷孕大肚子」等情，經核與被告相符，而乙○○為被告高中同學兼
    昔日同事，此為被告所不否認，衡情不致誤認，亦無誣攀必要，又被告原均否認
    曾至高雄縣鳳山市向丙○○收取身分證，待甲○○供稱伊曾叫被告前往約定地點
    取回丙○○之身分證（見本院卷第四十二頁）後，被告始承認與丙○○見面，掩
    飾之情，已極明顯，參以丙○○供稱被告當時自稱「白雪」，向伊拿身分證時先
    給付一千元，辦妥之後再以電話連絡給付四千元（見原審卷第一０一頁），被告
    辯稱不知向丙○○收購身分證之事，亦與事實不符，此外，乙○○、丙○○二人
    交付予被告之國民身分證均經換貼不詳女子照片，先後於六月九日由狀元旅行社
    及六月二十一日由成易旅行社，持向外交部領務局申請乙○○、丙○○名義惟貼
    其他女子照片之護照，復有該二人名義之中華民國護照申請書及其上所附之變造
    後國民身分證影本附於警卷可稽，並經乙○○、丙○○指認照片非彼等所有等情
    無訛，被告擔任收取身分證及給付代價之角色，顯與該變造國民身份證及行使變
    造證件申請辦理護照者，有犯意聯絡及行為分擔，前揭所辯要屬推諉卸責之詞，
    不足採信。本件事證明確，被告犯行堪以認定，應予依法論科。
三、核被告取得乙○○、丙○○國民身分證後，先由不詳之人換貼照片加以變造，再
    行使該變造之國民身分證，申請辦理護照，並使外交部承辦人員將不實之申請人
    資料填載於職務上所掌之收件公文書上，所為係犯護照條例第二十三條第二項之
    罪，以及刑法第二百十四條之使公務員登載不實罪；被告為供申請護照而變造國
    民身分證之行為，應為事後之行使行為所吸收，不復另論；至公訴意旨雖認被告
    變造前開國民身分證，事後又行使以申請護照之行為，係犯刑法第二百十六條、
    第二百十二條之行使變造特種文書罪，惟上引護照條例第二十三條第一項、第二
    項之法文規定業已包括前開刑法條文之構成要件，刑度較刑法規定為重，為刑法
    條文之特別法，基於法條競合時應優先適用特別法之法理，應認被告係犯前揭護
    照條例之罪，並基於基本事實之同一性，爰變更公訴人之起訴法條。又被告與甲○○及綽號「阿美」之不詳姓名成年女子等人，互有犯意之聯絡與行為之分擔，
    均為共同正犯。又被告先後二次行使變造身分證申請護照之行為，時間緊接，犯
    構成要件相同之罪，顯均係基於概括之犯意為之，應依連續犯之規定論以一罪，
    並加重其刑。又被告所犯前開護照條例第二十三條第二項，與刑法第二百十四條
    之罪間，有方法結果之牽連關係，應從重論以一護照條例第二十三條第二項之罪
    。
四、原審以被告罪證明確，變更檢察官之起訴法條後，適用護照條例第二十三條第二
    項，刑法第十一條前段、第五十六條、第二百十四條、第五十五條、第四十一條
    第一項前段，罰金罰鍰提高標準條例第一條前段、第二條之規定，並審酌被告收
    集他人身分證，加以變造換貼大陸地區人民照片後，向外交部領務局申請護照，
    藉以掩護大陸人民以臺灣地區人民身分前往第三國之犯罪動機與手段，因此造成
    外交部對於護照管理正確性之損害，以及被告犯罪後矢口否認犯行之態度等一切
    情狀，量處有期徒刑五月，並諭知易科罰金之折算標準，以資懲儆。其認事用法
    俱無不合，量刑亦無不當，被告上訴意旨仍執前詞否認犯罪，為無理由，應駁回
    其上訴。
五、至於被告另因與甲○○（臺灣高雄地方法院檢察署檢察官移送臺灣桃園地方法院
    併案審理）、劉鳳月共同掩護未經許可入境之大陸地區女子李金秀、何青，自九
    十年二月十七日、五月十七日分別提供高雄縣大寮鄉○○村○○路七二號住處藏
    匿李金秀、何青，再由甲○○委託不知情之臺北自由旅行社以經變造之「董麗卿
    」、「廖麗萍」身分證申請護照，嗣於九十年六月一日再由丁○○開車載李金秀
    、何青二人自高雄搭飛機前往臺北，並由劉鳳月陪同掩護欲出境至日本，而經臺
    灣高雄地方法院檢察署檢察官以九十年度偵字第一九九一○號提起公訴之部份犯
    行，經核雖與前開論罪科刑部份之犯罪模式相同，惟該案與本件時間上相距將近
    一年，且本件乃於八十九年九月間查獲，並於九十年一月提起公訴，原審乃以被
    告於二案中所為犯行，是否基於概括之犯意而為，仍有疑義，而認二案並無連續
    犯之裁判上一罪關係，致未一併審理判決，於法亦無不合，併此敘明。
據上論結，應依刑事訴訟法第三百六十八條，判決如主文。
本案經檢察官劉欽銘到庭執行職務。
中    華    民    國      九十一      年      十一      月    二十六    日
                                  臺灣高等法院臺南分院刑事第三庭
                                      審判長法官  黃    崑    宗
                                            法官  林    勝    木
                                            法官  葉    居    正
右正本證明與原本無異。
如不服本判決，應於判決送達後十日內向本院提出上訴狀，其未敘述理由者並應於提
出上訴狀後十日內向本院補提理由書（應附繕本)。
                                      法院書記官  陳    嘉    琍
中    華    民    國      九十一      年      十二      月    四        日
附錄法條：
護照條例第二十三條第二項：前項第七款及第九款之日期，均以公元年代及國曆月、
                          日記載。
